---
title: <center> <h2> <b> Análise de Regressão Linear no R </b> </h2> </center>
author: "<center> Fernando A. B. Sabino da Silva - UFRGS </center>"
linkcolor: blue
output:
  html_notebook:
    fig_caption: yes
    theme: cerulean
  html_document:
    df_print: paged
  pdf_document: default
nocite: |
  @fama1993, @fama2015, @pena2006, @gromping2006, @lindeman1980, @feldman2005, @newey1987, @box1964, @kutner2005, @belsley1980, @faraway2005, @cook1982
references:
- author:
  - family: Fama
    given: Eugene F and French, Kenneth R
  id: fama1993
  issued:
    year: 1993
  publisher: Journal of financial economics, 33(1), 3-56
  title: Common risk factors in the returns on stocks and bonds
  type: article
  URL: http://fir.nes.ru/~agoriaev/Papers/Fama-French%20APT%20three-factor%20model%20JFE93m.pdf
- author:
  - family: Fama
    given: Eugene F and French, Kenneth R
  id: fama2015
  issued:
    year: 2015
  publisher: Journal of financial economics, 116(1), 1-22
  title: A five-factor asset pricing model
  type: article
  URL: https://tevgeniou.github.io/EquityRiskFactors/bibliography/FiveFactor.pdf
- author:
  - family: Peña
    given: Edsel A. and Slate, Elizabeth H.
  id: pena2006
  issued:
    year: 2006
  publisher: Journal of the American Statistical Association, 101(473), 341-354.
  title: Global Validation of Linear Model Assumptions
  type: article
  URL: http://www.ncbi.nlm.nih.gov/pmc/articles/PMC2820257
- author:
  - family: Grömping
    given: Ulrike
  id: gromping2006
  issued:
    year: 2006
  publisher: Journal of Statistical Software, 17(1), 1-27.
  title: Relative importance for linear regression in R $:$ the package relaimpo
  type: article
  URL: https://core.ac.uk/download/pdf/6305006.pdf
- author:
  - family: Lindeman
    given: Richard H., P. F. Merenda, and Ruth Z. Gold.
  id: lindeman1980
  issued:
    year: 1980
  publisher: Scott$:$ Foresman and company.
  title: Introduction to bivariate and multivariate analysis
  type: book
- URL: 
- author:
  - family: Feldman
    given: Barry E.
  id: feldman2005
  issued:
    year: 2005
  publisher: Manuscript version $1.1$, $2005-03-19$.
  title: Relative Importance and Value
  type: article
  URL: https://papers.ssrn.com/sol3/papers.cfm?abstract_id=2255827
- author:
  - family: Newey
    given: Whitney K., and Kenneth D. West. 
  id: newey1987
  issued:
    year: 1987
  publisher: Econometrica, 55(3), 703–08.
  title: A simple, positive semi-definite, heteroskedasticity and autocorrelationconsistent covariance matrix
  type: article
  URL: https://teach.business.uq.edu.au/courses/FINM6905/files/module-1/readings/Newey%20West.pdf
- author:
  - family: Box
    given: George EP, and David R. Cox
  id: box1964
  issued:
    year: 1964
  publisher: Journal of the Royal Statistical Society, Series B, 26, 211-252.
  title: An analysis of transformations
  type: article
  URL: https://www.ime.usp.br/~abe/lista/pdfQWaCMboK68.pdf
- author:
  - family: Kutner
    given: M. H., Nachtsheim, C. J., Neter, J., & Li, W
  id: kutner2005
  issued:
    year: 2005
  publisher: McGraw-Hill/Irwin, Homewood, IL.
  title: Applied Linear Statistical Models
  type: book
- URL: 
- author:
  - family: Belsley
    given: David, Edwin Kuh, and Roy Welsch.
  id: belsley1980
  issued:
    year: 1980
  publisher: John Wiley & Sons
  title: Regression diagnostics$:$ identifying influential data and sources of collinearity.
  type: book
- URL:
- author:
  - family: Faraway 
    given: Julian, J.
  id: faraway2005
  issued:
    year: 2005
  publisher: Chapman & Hall/CRC
  title: Extending the Linear Model with R (Texts in Statistical Science).
  type: book
- URL:
- author: 
  - family: Cook 
    given: R. Dennis, and Sanford Weisberg.
  id: cook1982
  issued:
    year: 1982
  publisher: Chapman and Hall
  title: Residuals and influence in regression.
  type: book
- URL:
graphics: yes
---

Neste material iremos ajustar uma regressão linear aos dados obtidos na página do [Professor Kenneth French](http://mba.tuck.dartmouth.edu/pages/faculty/ken.french/data_library.html). Dados brasileiros similares podem ser encontrados na página do [Brazilian Center for Research in Financial Economics - NEFIN/USP](http://www.nefin.com.br/).

Na tentativa de entender os impulsionadores econômicos por trás dos dados, bem como avaliar se or retornos são uma compensação para o risco, nós iremos regredir os retornos excedentes diários sobre vários fatores de risco: os cinco fatores de Fama-French, isto é, os retornos excedentes em uma ampla carteira de mercado (fator mercado, $R_m$-$R_f$), a diferença entre os retornos de uma carteira de ações de empresas pequenas e os retornos de uma carteira de ações de empresas grandes (o fator tamanho SMB, small minus big), a diferença entre os retornos de um carteira com alta razão "valor contábil-valor de mercado" e os retornos de uma carteira com baixa razão (HML, High minus Low), a diferenca entre os retornos das empresas com alta rentabilidade opeacional e os retornos daquelas com baixa rentabilidade operacional (fator rentabilidade (RMW), robusto menos fraco), a diferença entre os retornos de empresas com investimento agressivos e os retornos daquelas que investem de maneira mais conservadora (fator investimento (CMA), conservador menos agressivo), a diferença entre os retornos de empresas "vencedoras" e "perdedoras" (fator momentum (Mom)), mais os fatores de reversão de curto prazo (SRev) e de reversão de longo prazo (LRev).


```{r, warning = FALSE}
# Instalar pacotes (só executar uma vez, depois comentar a linha abaixo)
# install.packages(c("readxl", "readr", "car", "faraway", "nlme", "lmtest", "Hmisc", "perturb", "gvlma", "MASS", "leaps", "relaimpo", "nortest")) 

# Carregar pacotes necessários
suppressMessages(require(readxl)) # ler excel (arquivos xls e xlsx)
suppressMessages(require(readr)) # ler arquivos csv
suppressMessages(require(car)) # Fator de Inflação da Variância, crPlots, Durbin-Watson, outliers
suppressMessages(require(leaps)) # seleção do modelo
suppressMessages(require(perturb)) # índice de condição
suppressMessages(require(Hmisc)) # para testar a significância das correlações
suppressMessages(require(nlme))
suppressMessages(require(lmtest)) # Teste LM, Durbin-Watson
suppressMessages(require(gvlma)) # Teste Global de Validação das Suposições de um Modelo Linear
suppressMessages(require(relaimpo)) # Importância Relativa dos Regressores
suppressMessages(require(faraway))
suppressMessages(require(MASS))
suppressMessages(require(nortest)) # Teste de Anderson-Darling


################################
###  Fatores de Fama-French ####
################################

# Carregando os fatores de Fama-French
FF_factors <- read_csv("FamaFrenchFactors_Jul90_Apr17.csv", 
    col_types = cols(Date = col_date(format = "%Y%m%d")))
# O regressando a ser utilizado é um dos 49 portfolios (carteiras) disponíveis para a indústria (escolhi dados diários).

dim(FF_factors) # checando a dimensão da matriz

suppressMessages(attach(FF_factors))
Ret_Other <- Other - RF # Excesso de Retorno da Carteira Other
# Faça o download das definições de cada setor em http://mba.tuck.dartmouth.edu/pages/faculty/ken.french/Data_Library/det_49_ind_port.html

# Análise Exploratória: Matriz de Correlação (Ret_Other vs fatores)
rcorr(as.matrix(cbind(FF_factors[,2:9], Ret_Other)), type = "pearson")

# Renomeando o nome da coluna Mkt-RF na coluna 2
colnames(FF_factors)[2] <- "RmRf"
suppressMessages(attach(FF_factors))

# Ajustando a regressão
fit <- lm(Ret_Other~ RmRf + SMB + HML + RMW + CMA + Mom + ST_Rev + LT_Rev, data = FF_factors)
summary(fit)

# Abrindo um dispositivo de gráficos 
# x11() 

# Scatterplot (relações bivariadas)
pairs(Ret_Other~ RmRf + SMB + HML + RMW + CMA + Mom + ST_Rev + LT_Rev, main = "Matriz de Dispersão", data = FF_factors)
```
Agora iremos fazer a seleção do modelo.

```{r, warning = FALSE}

# Seleção do Modelo

# Use help(regsubests) se você quiser ver as opções da função
leaps <- regsubsets(Ret_Other~ RmRf + SMB + HML + RMW + CMA + Mom + ST_Rev + LT_Rev, 
data = FF_factors, nbest = 1) 
# regsubest faz a seleção de modelo por busca exaustiva (todas as combinações possíveis) e também pelos métodos backward (retrocesso gradual), forward (avanço gradual) e stepwise (substituição sequencial)

summary.out <- summary(leaps)
as.data.frame(summary.out$outmat) # Mostra o melhor ajuste para cada número de regressores.

# Abrindo um dispositivo de gráficos 
#x11()

# Selecione o modelo usando o R2 ajustado
plot(leaps,scale="adjr2")

# Agora usando BIC
plot(leaps,scale="bic")

# Adicionando um título
plot(leaps, scale = "bic", main = "BIC") 


################################
## Procedimentos automáticos ###
################################
# backward, forward, stepwise.

# Estes métodos surgiram na época em que com um grande número de variáveis era inviável fazer uma busca extensiva.

step(fit, data = FF_factors, direction= "backward", k=log(6758))

back <- stepAIC(fit, direction="backward")

step <- stepAIC(fit, direction="both")

# Mostre os resultados
back$anova
step$anova

fit_bic <- lm(Ret_Other ~ RmRf + HML + Mom
              , data = FF_factors)
summary(fit_bic)


################################
## Observações Influentes    ###
################################

plot(fit) # Com todos os regressores
plot(fit_bic) # Apenas com os regressores selecionados pelo critério bayesiano de informação 

# Análise Exploratória novamente
#x11() 
pairs(Ret_Other ~ RmRf + HML + Mom , main ="Matriz de Dispersão", data = FF_factors)

```
##### **Importância Relativa de cada regressor**

```{r, warning = FALSE}

calc.relimp(fit_bic, type = c("lmg","last","first","pratt","betasq","genizi","car"), rela = TRUE)
# Os métodos mais recomendados são o lmg e o pmvd (veja os comentários na página 2 do pacote relaimpo (http://137.132.33.20/web/packages/relaimpo/relaimpo.pdf) e na página 2 do artigo (https://core.ac.uk/download/pdf/6305006.pdf)

# Intervalos de confiança para as métricas de importância relativa (usando reamostragens "bootstrap")

ic.boot <- boot.relimp(fit_bic, b = 1000, type = c("lmg"), rank = TRUE, diff = TRUE, rela = TRUE) # Pode demorar alguns minutos
plot(booteval.relimp(ic.boot,sort=TRUE))

booteval.relimp(ic.boot) # Imprime o resultado na tela
```

##### **Diagnósticos**

```{r, warning = FALSE}

# Gráfico dos resíduos do modelo ajustado
plot(residuals(fit_bic))

# Mostra a observação com maior valor dos resíduos
which.max(abs(residuals(fit_bic)))

# Gráfico de Influência da Regressão
influencePlot(fit_bic, id.method = "identify", main = "Gráfico de Influência", sub = "O tamanho do círculo é proporcional a distância de Cook" )

# Esta função cria um gráfico contendo os resíduos studentizados (mede o afastamento entre Y e Y^) e valores da matriz de alavancagem H. O tamanho do círculo é proporcional às distância de Cook (utilizado para captar a influência das observações)

# As linhas de referência verticais são iguais a 2 e 3 vezes o valor médio da matriz H. As linhas de referência horizontais são iguais a -2, 0 e 2 na escala dos resíduos estudentizados.
# Linhas de referência verticais são desenhadas duas vezes e três vezes

#x11()
par(mfrow = c(3,2))
  
for (i in 1:6) {
    plot(fit_bic, which=i)} # which vai de 1 a 6
# Uma discussão de como interpretar os gráficos pode ser vista aqui: https://stats.stackexchange.com/questions/58141/interpreting-plot-lm

# [1] gráfico dos resíduos vs valores ajustados, [2] gráfico quantil-quantil (QQ) - distribuição normal como referência, [3] raiz dos valores absolutos dos resíduos vs valores ajustados, [4] distâncias de Cook, [5] resíduos vs alavancagens, e [6] distâncias de Cook vs uma medida de alavancagem.

# Outra opção parecida
par(mfrow = c(2,2))
plot(fit_bic, ask = TRUE)

# Gráficos de resíduos parciais
crPlots(fit_bic, data = FF_factors)
# Uma grande diferença entre as linhas sólida e quebrada indica uma possível relação não linear entre os preditores e a variável dependente.
# Veja alguns exemplos em http://www.r-bloggers.com/r-regression-diagnostics-part-1/

# Outras opções são as funções ceresPlot contida na biblioteca car e prplot contida na library faraway
ceresPlots(lm(Ret_Other ~ RmRf + HML + Mom, data = FF_factors))
prplot(fit_bic,3) # Exemplo com o fator Momentum. Se você quiser usar os fatores mercado (RmRf) ou High Minus Low (HML) use 1 ou 2.

# Gráficos de Regressão Parcial
avPlots(lm(Ret_Other ~ RmRf + HML + Mom, data = FF_factors))

# Para cada preditor (X's), temos um gráfico de dispersão dos (a) resíduos de uma regressão de Y sobre todos os outros regressores vs. (b) os resíduos de uma regressão da variável excluída sobre todos os outros regressores

# Se o gráfico tiver uma inclinação próxima de zero, isto indica que não há indícios de que o regressor (que está explicíto no eixo X) adiciona algum poder explicativo ao modelo, quando os demais regressores estão incluídos.

# Resumidamente: Fazemos uma regressão de e(Y|X2,X3) vs. e(X1|X2,X3). O gráfico nos mostra então a relação entre Y e X1, por exemplo, após retirar o efeito de X2 e X3 de ambas as regressões. Busca, portanto, medir um efeito direto entre Y e X1.

# Também é utilizado para encontrar outliers e não-linearidade.

leveragePlots(lm(Ret_Other ~ RmRf + HML + Mom, data = FF_factors))
# É uma versão um pouco diferente da função avPlots. 


# Gráficos de Diagnóstico
influenceIndexPlot(lm(Ret_Other ~ RmRf + HML + Mom, data = FF_factors)) 
# Contém gráficos com as distâncias de Cook, resíduos studentizados, p-valores para o teste de (outliers) Bonferroni e alavancagens.
# Você pode usar usar fit_bic no lugar de lm(Ret_Other ~ RmRf + HML + Mom


## Gráficos dos DFBetas
dfbetaPlots(lm(Ret_Other ~ RmRf + HML + Mom, data = FF_factors))
# Mede o efeito nos coeficientes após a exclusão de uma observação (padronizado por uma estimativa do erro padrão dos coeficientes com a observação excluída)


### Outliers
invisible(rstandard(fit_bic)) # resíduos padronizados
stud <- rstudent(fit_bic)  # resíduos "studentizados"
stud[which.max(abs(stud))] # Maior valor

qt(.05/(6758*2), 6754) # valor crítico para o teste de significância com a correção de Bonferroni (alpha = 5%)

outlierTest(fit_bic) # p-valor para o teste de Bonferroni
# Mostra os 10 maiores por default. É possível trocar (olhe a função pedindo help(outlierTest))

# Se o número de observações for muito grande para ver na tela, é possível direcionar os resultados para um arquivo txt no lugar em que você quiser



### Medidas de Influência e Alavancagem

# influence é uma função que permite uma ampla variedade de diagnósticos para verificar a qualidade dos ajustes da regressão.
help(influence)
fit_inf <- influence(fit_bic) 
invisible(fit_inf$hat) # alavancagens
invisible(hatvalues(fit_bic)) # outra opção
invisible(fit_inf$coef[,2]) # olhando a mudança apenas no segundo coeficiente (exemplo)
which.max(abs(fit_inf$coef[,2])) # observação com o maior valor (no segundo coeficiente) 

# Neste exemplo, p = 4 (com o intercepto) e n = 6758, logo 2p/n = 0.001183782
which(fit_inf$hat > 0.001183432) # Quais observações são maiores do que o valor médio da diagonal da matriz H?
sum(fit_inf$hat) # Checando se a soma é o número de parâmetros estimados
sum(hatvalues(fit_bic)) # outra opção

options(max.print=1000000)
# options permite que o usuário defina e examine uma variedade de opções globais que afetam a maneira pela qual R calcula e exibe seus resultados.
sink("C:/Users/fsabino/Desktop/EconometricsII/desenvolvimento/influence.txt")
influence.measures(fit_bic)
sink() 

# Se quisermos ver as medidas individualmente
# dffits(fit_bic)
# dfbeta(fit_bic)
plot(dffits(fit_bic))
plot(dfbeta(fit_bic))
which.max(dffits(fit_bic)) 
which.max(dfbeta(fit_bic))

cooksd <- cooks.distance(fit_bic)
plot(cooks.distance(fit_bic))
which.max(cooks.distance(fit_bic))
plot(fit_bic, which=4) # Distância de Cook

# D de Cook 
# identifica valores D  > 4/(n-k-1) 
cutoff <- 4/((nrow(FF_factors)-length(fit_bic$coefficients)-1)) 
plot(fit, which = 4, cook.levels = cutoff)

# Exemplo (retirando alguns valores - cuidado ao fazer isso)
# Podemos adaptar para as outras medidas.
fit.new <- lm(fit_bic, data = FF_factors, subset = (cooksd < max(cooksd)))
summary(fit.new) 

```
##### **Multicolinearidade**
```{r, warning = FALSE}

################################
#####  Multicolinearidade  #####
################################

# Fator de Inflação da Variância (VIF)
vif(fit_bic)
```

```{r,warning = FALSE}
# Índice de Condição
colldiag(fit_bic)
```



##### **Transformação de Box-Cox**

```{r, warning = FALSE}

################################
########     Box Cox     #######
################################
min(Ret_Other)
Ret_Other.bc <- Ret_Other - min(Ret_Other) + 0.001
# A variável dependente tem que ser estritamente maior que zero para utilizar o procedimento abaixo

boxCox(lm(Ret_Other.bc ~ RmRf + HML + Mom, data = FF_factors))
# Para mais detalhes veja http://onlinestatbook.com/2/transformations/box-cox.html, https://www.isixsigma.com/tools-templates/normality/making-data-normal-using-box-cox-power-transformation/

spreadLevelPlot(lm(Ret_Other.bc ~ RmRf + HML + Mom, data = FF_factors))

```

##### **Homocedasticidade e Autocorrelação**

```{r, warning = FALSE}

################################################
#####  Homocedasticidade e Autocorrelação   ####
################################################

### Homocedasticidade
# Faraway (2005) sugere rodar uma regressão de |ui| sobre Yi^ como uma maneira rápida de encontrar evidência de variância não constante

summary(lm(abs(residuals(fit_bic)) ~ fitted(fit_bic)))


## Teste de escores

# H0: a variância dos resíduos, isto é, Var(u|X) = sigma^2, vs H1: a variância muda de acordo com o nivel de resposta dos valores ajustados ou uma combinação linear dos preditores 
ncvTest(fit_bic)

# Teste de de Breusch-Pagan
bptest(fit_bic)
# Veja as notas de aula de Econometria, página 80


### Autocorrelação dos resíduos

# Análise Exploratória
# Gráfico dos resíduos sucessivos ui [1,6758] vs ui+1 [2,6758]
plot(residuals(fit_bic)[-6758], residuals(fit_bic)[-1],xlab = expression(hat(epsilon)[i]), ylab = expression(hat(epsilon)[i+1]))
summary(lm(residuals(fit_bic)[-6758] ~ -1 + residuals(fit_bic)[-1]))


# Teste de Durbin-Watson
# A hipótese nula H0 é de que os resíduos não são correlacionados. A hipótese alternativa é de que os resíduos seguem um padrão AR(1).
durbinWatsonTest(fit_bic)

# Outra opção (teste unilateral)
dwtest(Ret_Other ~ RmRf + HML + Mom, data = FF_factors)

# Se houver autocorrelação os EMQO não serão mais eficientes. Neste caso devemos utilizar outros estimadores (mínimos quadrados generalizados) ou fazer correções (Newey-West (HAC), por exemplo).

# Não se esqueça de que os testes não são independentes, isto é, se você realizar qualquer alteração os resultados dos outros testes serão afetados. Uma sugestão razoável é analisar todos juntos e daí tomar as decisões.

# Exemplo de Análise Residual e Diagnósticos: http://rstudio-pubs-static.s3.amazonaws.com/2134_ad476c5e509f4224b8ab542abb0d115d.html


### Validação Global das Suposições de um modelo linear
# Veja Pena, EA and Slate, EH, Global Validation of Linear Model Assumptions, J. American Statistical Association, 101(473): 341-354, 2006 (O Working paper de 2003 pode ser visto em http://people.stat.sc.edu/pena/TechReports/PenaSlate2003.pdf)

gvmodel <- gvlma(fit_bic) 
summary(gvmodel) 

# Os autores construíram um teste global (conjunto) para quatro suposições. Um dos objetivos é evitar um erro do tipo I grande que pode acontecer quando realizamos os testes separados.

# Assimetria e curtose medem desvios da hipótese de normalidade. A função de ligação testa se a função está corretamente especificada ou se há um regressor ausente no modelo. Por fim, a hipótese de homocedasticidade dos resíduos é também testada.

```

##### **Normalidade dos Resíduos**

```{r, warning = FALSE}

############################
# Normalidade dos Resíduos #
############################

## Análise exploratória

plot(residuals(fit_bic), ylab = "Resíduos")
# qqPlot para os residuos studentizados
qqPlot(fit_bic, main = "QQ Plot")

# Distribuição dos resíduos "studentizados"
sresid <- studres(fit_bic) 

#x11()
hist(sresid, freq=FALSE, main = "Distribuição dos Resíduos Studentizados", ylim = c(0,0.4))
xfit<-seq(min(sresid),max(sresid),length=40) 
yfit<-dnorm(xfit) 
lines(xfit, yfit)
# Histogramas e Box-plot ajudam a visualizar indícios de que os resíduos sejam assimétricos e com curtose "desviada" em relação a da normal
par(mfrow=c(1,2))
hist(residuals(fit_bic))
boxplot(residuals(fit_bic))


## Testes de Normalidade
# Existem vários testes de Normalidade (H0: os resíduos seguem uma distribuição normal)

# Shapiro-Wilk
# shapiro.test(residuals(fit_bic)) # Ops!
# Anderson-Darling
ad.test(residuals(fit_bic))
```
Você pode encontrar discussões sobre os tópicos vistos em muitos lugares. Por exemplo, veja as notas de aula 5-8 do curso [Econometrics for Sustainable Development II](http://www.columbia.edu/~so33/SusDev/SusDev.htm) ensinado no Departamento de Ciência Política e Escola de Relações Internacionais e Públicas da Columbia University. Veja algumas funções utilizadas em análise de regressão no **R** [aqui](http://www.galileu.esalq.usp.br/mostra_topico.php?cod=984) e outras notas [aqui](http://www.odelama.com/data-analysis/Notes-about-Linear-Regression/).

#### **REFERÊNCIAS**