---
title: <center> <h2> <b> Quebras nas Suposições do Modelo Clássico de Regressão Linear no R </b>
  </h2> </center>
author: "<center> Fernando A. B. Sabino da Silva - UFRGS </center>"
linkcolor: blue
output:
  html_notebook:
    fig_caption: yes
    theme: cerulean
  html_document:
    df_print: paged
  pdf_document: default
  nocite: |
  @wickham2014advanced, @datacamp, @cursoR
references:
- author:
  - family: Wickham
    given: Hadley
  id: wickham2014advanced
  issued:
    year: 2014
  publisher: CRC Press
  title: Advanced R
  type: book
- URL: https://www.datacamp.com/courses/intermediate-r
  author:
  - family: DataCamp
    given: Inc
  id: datacamp
  issued:
    year: 2017
  title: Intermediate R
- URL: http://material.curso-r.com/
  author:
  - family: null
    given: null
  id: cursoR
  issued:
    year: 2018
  title: Curso-R
graphics: yes
---

Este material tem como objetivo ajudar na compreensão das hipóteses do modelo clássico de regressão linear. Com este propósito em mente, iremos simular modelos onde as suposições são válidas e não são válidas.

Iremos investigar as hipóteses de homocedasticidade, autocorrelação, exogeneidade, multicolinearidade e normalidade.

Analisamos a média das estimativas simuladas (10000 simulações) para verificar os viéses. Também calculamos intervalos de confianca e testamos se eles contém o verdadeiro valor dos parâmetros em 95% das simulações (adotamos $\alpha$=5\%).

O comando **paste(print(i))** mostra em que simulação o software está. 

##### **Exogeneidade**

Se uma variável explicativa (regressor) possui correlação com o resíduo, o estimador de MQO será viesado e inconsistente!

Simularemos 1e4 (10000) regressões com e sem endogeneidade, e mostraremos que o viés cresce proporcionalmente à covariancia dos resíduos com os regressores (veja o exemplo nas páginas 89 e 90 das notas de aula de econometria).


2. No R, execute o seguinte código:

```{r, echo=TRUE, warning=FALSE, fig.width=9.5, fig.height=4}
# Instalar pacotes (só executar uma vez)
# install.packages(c("Quandl", "dygraphs", "magrittr", "PerformanceAnalytics", "quantmod"))

# Carregar pacotes necessários
suppressMessages(require(Quandl))
suppressMessages(require(dygraphs))
suppressMessages(require(magrittr))
suppressMessages(require(PerformanceAnalytics))
suppressMessages(require(quantmod))

# Definir sua api key
Quandl.api_key('NjGc22-41R7zD_K7Pt7z')

# Coletar o dado do IPCA. Observe que adicionamos BCB/ ao código da série temporal. Sempre usaremos BCB/ 
# para coletar dados do BACEN por meio do Quandl. Ele tem o significado de determinar de qual banco de 
# dados o Quandl deve buscar pela série que o número definido. Como padrão o Quandl coletará os dados na
# periodicidade divulgada pelo BACEN.
ipca = Quandl('BCB/433')

# Coletar a mesma informação para um período específico
ipca = Quandl('BCB/433', start_date = "1996-01-01", end_date = "2017-12-31")

# Coletar definindo apenas a data inicial 
ipca = Quandl('BCB/433', start_date = "1996-01-01")

# Coletar definindo a periodicidade de interesse
# Opções: daily, weekly, monthly, quarterly, annual
ipca = Quandl("BCB/433", collapse = "quarterly", start_date = "1996-01-01")

# Coletar fazendo alterações nos dados. Transformações nos dados permitidas pelo Quandl:
# - diff: z[t] = y[t] – y[t-1] (diferença)
# - rdiff: z[t] = (y[t] – y[t-1]) / y[t-1] (diferença %)
# - rdiff_from:	z[t] = (y[latest] – y[t]) / y[t] (incremento % em relação à última observação)
# - cumul:	z[t] = y[0] + y[1] + … + y[t] (soma acumulativa)
# - normalize: z[t] = y[t] ÷ y[0] * 100 (série iniciar em 100)
ipca = Quandl("BCB/433", transform = "diff", start_date = "1996-01-01")

# Coletar definido o tipo de dado que queremos no R
# - ts: série temporal
# - zoo: objeto zoo 
# - xts: no formato xts
# Detalhes sobre a diferença entre os tipos no link abaixo
# https://stackoverflow.com/questions/33714660/what-is-the-difference-the-zoo-object-and-ts-object-in-r
ipca = Quandl("BCB/433", start_date = "1996-01-01", type = "xts")

# Alterar o nome da coluna do objeto para VALE3.SA
colnames(ipca)="IPCA"

# Visualizar os dados usando o pacote dygraphs. Mais detalhes em
# https://rstudio.github.io/dygraphs/
dygraphs::dygraph(ipca, main = "Índice Nacional de Preços ao Consumidor-Amplo (IPCA)") %>% dyRangeSelector()
```

Observe que o Quandl retornará uma série temporal no formato especificado. A partir disso, você pode fazer as transformações de interesse nos dados bem como visualizá-los.

##### **USANDO O PACOTE quantmod**

O quantmod (*Quantitative Financial Modelling & Trading Framework for R*) é um pacote que tem como objetivo facilitar o acesso a dados financeiros e disponibilizar funcionalidades que permitam a análise de tais dados. Em função disto, permite acessar dadod do Yahoo Finance, Google Finance, dentre outros.

Com relação às funcionalidades, você pode acessar a lista delas neste [link](https://www.quantmod.com/examples/data/), mas dentre elas temos: alterar a periodicidade de uma série, calcular o retorno de um ativo financeiro, selecionar períodos específicos de uma série temporal, transformar a periodicidade dos retornos e muito mais. 

* **Dados do Yahoo Finance e Google Finance:**

Vamos mostrar como coletar dados do Yahoo Finance no R via quantmod. Neste momento (27/04/2018) o Google Finance não está disponibilizando dados de algumas bolsas. Por este motivo, vamos usar apenas o Yahoo Finance como fonte de dados para o quantmod. Porém, posteriormente você pode testar coletar dados do Google Finance. 

Para coletar os dados do Yahoo Finance, precisamos dos seguintes passos:

1. Acessar o site do Yahoo Finance ([https://finance.yahoo.com/](https://finance.yahoo.com/)), escolher uma ação de interesse e seu código. Por exemplo, a ação da Vale negociada na BM&F BOVESPA que tem o código $VALE3.SA$. Atenção para o caso de ações negociadas em várias bolsas. Ao pesquisar pelo nome da empresa aparecerá a bolsa na qual ela está sendo negociada e você deve escolher para a bolsa que quer coletar os dados. 

2. No R, execute o seguinte código:

```{r, echo=TRUE, warning=FALSE}
# Coletar os dados da VALE3.SA do Yahoo Finance. Temos as seguintes opções:
# - google: Google Finance
# - FRED: Federal Reserve Bank of St. Louis
# A opção auto.assign define se os dados devem ser incorporados no R com o nome
# do symbol ou um nome específico (auto.assign = FALSE). No nosso caso, optamos
# pelo nome vale.
vale = quantmod::getSymbols("VALE3.SA", src = "yahoo", auto.assign = FALSE)

# Coletar os dados para um período específico
vale = quantmod::getSymbols("VALE3.SA", src = "yahoo", auto.assign = FALSE, from = '2015-01-01', to = '2015-12-31')

# Coletar os dados de uma data específica até a última observação disponível sobre a ação
vale = quantmod::getSymbols("VALE3.SA", src = "yahoo", auto.assign = FALSE, from = '2017-01-01')

# Coletar definido o tipo de dado que queremos no R
# - ts: série temporal
# - zoo: objeto zoo 
# - xts: no formato xts
# Detalhes sobre a diferença entre os tipos no link abaixo
# https://stackoverflow.com/questions/33714660/what-is-the-difference-the-zoo-object-and-ts-object-in-r
vale = quantmod::getSymbols("VALE3.SA", src = "yahoo", auto.assign = FALSE, from = '2017-01-01', return.class = 'xts')

# Formato da saída
knitr::kable(head(vale), align = "c")
```

Observe que o pacote quantmod entregará um objeto com várias colunas (**Open, High, Low, Close, Volume, Adjusted**) com o seguinte significado:

* **Open**: O preço de abertura nas datas especificadas
* **High**: O preço da alta nas datas especificadas
* **Low**: O preço da baixa nas datas especificadas
* **Close**: O preço de fechamento nas datas especificadas
* **Volume**: O volume nas datas especificadas
* **Adjusted**: O preço de fechamento ajustado depois de aplicar distribuições de dividendos ou divisão da ação. 

Desta forma, você pode escolher com qual dado vai trabalhar em sua análise. Para retornos diários, geralmente fazemos uso do **Close** que é o preço de fechamento da ação na data. Para tanto, basta fazer o seguinte:

```{r, echo=TRUE, warning=FALSE, fig.width=9.5, fig.height=4}
# Calcular o retorno diário usando o log(p_t) - log(p_t-1). 
# Outra opção é o retorno diário por meio da opção method = "discrete"
daily_return = PerformanceAnalytics::Return.calculate(vale$VALE3.SA.Close, method = "log")

# Alterar o nome da coluna do objeto para VALE3.SA
colnames(daily_return)="VALE3.SA"

# Visualizar os dados usando o pacote dygraphs. Mais detalhes em
# https://rstudio.github.io/dygraphs/
dygraphs::dygraph(daily_return, main = "Retorno Diário da VALE3.SA") %>% dyRangeSelector()
```

##### **MAIS DETALHES DOS PACOTES E ALTERNATIVAS DE USO DO R EM FINANÇAS**

Apesar de apresentarmos aqui algumas opções de como usar os pacotes Quandl e quantmod para coletar dados públicos diretamente do R, existe outro pacote chamado **BETS** que recomendo. Para tanto, use o link abaixo:

* [BETS](https://cran.r-project.org/web/packages/BETS/vignettes/BETS_basic_usage.html)

Além disso, existe um novo pacote no R chamado [tidyquant](https://github.com/business-science/tidyquant) que tem funcionalidades importantes para quem trabalha com dados financeiros. Você pode descobrir tais funcionalidades por meio dos link abaixo:

* [Introduction to tidyquant](https://cran.r-project.org/web/packages/tidyquant/vignettes/TQ00-introduction-to-tidyquant.html)
* [Core functions in tidyquant](https://cran.r-project.org/web/packages/tidyquant/vignettes/TQ01-core-functions-in-tidyquant.html)
* [R quantitative analysis package integrations in tidyquant](https://cran.r-project.org/web/packages/tidyquant/vignettes/TQ02-quant-integrations-in-tidyquant.html)
* [Scaling and modeling with tidyquant](https://cran.r-project.org/web/packages/tidyquant/vignettes/TQ03-scaling-and-modeling-with-tidyquant.html)
* [Charting with tidyquant](https://cran.r-project.org/web/packages/tidyquant/vignettes/TQ04-charting-with-tidyquant.html)
* [Performance analysis with tidyquant](https://cran.r-project.org/web/packages/tidyquant/vignettes/TQ05-performance-analysis-with-tidyquant.html)

#### **REFERÊNCIAS**
