---
title: <center> <h2> <b> Estatística Geral II </b> </h2> </center> 
author: <center> Fernando B. Sabino da Silva - UFRGS </center>
graphics: yes
linkcolor: blue
output: 
  html_notebook:
    theme: cerulean
    fig_caption: yes
references:
- id: wooldridge2015introductory
  title: Introductory econometrics - A modern approach
  author:
  - family: Wooldridge
    given: Jeffrey M
  publisher: Nelson Education
  type: book
  issued:
    year: 2015
- id: tsay2014introduction
  title: An introduction to analysis of financial data with R
  author: 
  - family: Tsay
    given: Ruey S
  publisher: John Wiley & Sons
  type: book
  issued:
    year: 2014
nocite: | 
  @wooldridge2015introductory, @tsay2014introduction
---
Este documento tem como objetivo contribuir para o entendimento básico sobre a estrutura de dados econômicos. No que tange ao tipo de dados, é usual classificá-los da forma a seguir:

* Corte Transversal;
* Série Temporal;
* Dados em Painel.

#### **CORTE TRANSVERSAL**

Um conjunto de dados de corte transversal consiste em uma amostra de indivíduos, consumidores, empresas, cidades, estados, países ou uma variedade de outras unidades, **tomada em um determinado ponto no tempo**, isto é, os dados não variam no espaço. Exemplo: PNAD (Pesquisa Nacional por Amostra
e Domicílios) é uma base com dados em cross-section, pois aplicamos um questionário para uma amostra de pessoas em um dado ano.

Características importantes deste tipo de dado:

* Os dados das unidades não precisam corresponder ao mesmo período;
* A ordenação dos dados não importa para a análise econométrica

Os dados de corte transversal são amplamente usados em economia e em outras ciências sociais. Em economia, a análise de dados de corte transversal está intimamente alinhada com campos da microeconomia aplicada, tais como economia do trabalho, finanças públicas estaduais e locais, organização industrial, economia urbana, demografia e economia da saúde. 

```{r, echo=FALSE}
# Pacotes necessarios
suppressMessages(require(wooldridge))
suppressMessages(require(quantmod))
suppressMessages(require(formatR))
suppressMessages(require(DT))
suppressMessages(require(dplyr))
suppressMessages(require(magrittr))
suppressMessages(require(highcharter))
suppressMessages(require(plm))
```

A tabela abaixo apresenta uma amostra de um conjunto de dados de corte transversal para o ano de 1976, de 526 trabalhadores. As variáveis são:

* **wage**: salário hora
* **educ**: anos de educação formal
* **exper**: anos de experiência no mercado de trabalho
* **female**: indicador de gênero
* **married**: indicador de estado civil

```{r, echo=FALSE, tidy=TRUE, results='asis'}
# Exemplo de Dados de Corte Transversal
data("wage1")
wage1 %<>% dplyr::mutate(wage = round(wage,0)) %<>% dplyr::select(wage,educ,exper,female,married) %<>% dplyr::slice(1:10L)
DT::datatable(wage1, options = list(dom = 't'), class = 'cell-border stripe')
```

#### **SÉRIE TEMPORAL**

Um conjunto de séries temporais consiste em observações sobre uma variável ou muitas variáveis ao longo do tempo. Exemplos de dados de séries temporais incluem preços de ações, oferta de moeda, índice de preços ao consumidor, produto interno bruto, taxas anuais de homicídios e números de automóveis vendidos. Neste caso, o espaço é fixo e coletamos dados ao longo do tempo.

Características importantes deste tipo de dado:

* Eventos passados podem influenciar eventos futuros;
* A ordenação cronológica das observações transmite informações importantes;
* Em Economia, as observações econômicas são dependentes ao longo do tempo. 

No gráfico abaixo temos como exemplo a série temporal do fechamento do IBOVESPA. Note que há relação temporal dos fechamentos (ciclos, por exemplo). 

```{r, echo=FALSE, tidy=TRUE, results='asis'}
# Exemplo de Dados de Corte Transversal
ts2 = getSymbols("IBOV", src = "google", warnings = FALSE)
hc <- highchart(type = "stock") %>%
  hc_title(text = "Fechamento IBOVESPA") %>%
  hc_subtitle(text = "Dados extraídos usando o pacote quantmod do R") %>%
  hc_add_series(IBOV[,4], id = "ts")

hc

```


#### **DADOS EM PAINEL**

Um conjunto de dados em painel consiste de em uma série temporal para cada registro de corte transversal do conjunto de dados. Como exemplo, suponha que tenhamos o histórico de salário, educação e emprego para um conjunto de indivíduos ao longo de um período de dez anos. Logo, os dados variam tanto no espaço (salário, educação e emprego) quanto ao longo do tempo. A PME (Pesquisa Mensal do Emprego) é uma base de dados que segue o mesmo domícilio por alguns meses coletando informações sobre mercado de trabalho.

Características importantes deste tipo de dado:

* As mesmas unidades de corte transversal são acompanhadas ao longo de um determinado período;
* A ordenação no corte transversal de um conjunto de dados em painel não é importante. 

A tabela abaixo apresenta uma amostra de um conjunto de dados de painel de 11 grandes empresas dos EUA ao longo de 20 anos (1935–1954). As variáveis são:

* **firm**: o identificador da firma
* **year**: o ano de coleta da observação para a firma
* **inv**: investimento bruto da firma
* **value**: valor de capital da firma
* **capital**: estoque da firma (plantas e equipamentos)

```{r, echo=FALSE, tidy=TRUE, results='asis'}
# Exemplo de Dados de Corte Transversal
data("Grunfeld", package="plm")
Grunfeld %<>% dplyr::slice(1:20L)
DT::datatable(Grunfeld, options = list(dom = 't'), class = 'cell-border stripe')
```




#### **REFERÊNCIAS**