---
title: "Breve Introdução ao Software R"
author: "Fernando B. Sabino da Silva"
output:
  slidy_presentation:
    css: https://asta.math.aau.dk/course/asta/2018-1/?file=lecture_style.css
    fig_caption: no
    highlight: tango
    theme: cerulean
  beamer_presentation:
    highlight: tango
  pdf_document:
    fig_caption: no
    highlight: tango
    number_section: yes
    toc: yes
  ioslides_presentation:
    highlight: tango
---

```{r, include = FALSE}
options(digits = 2)
## Remember to add all packages used in the code below!
missing_pkgs <- setdiff(c("mosaic"), rownames(installed.packages()))
if(length(missing_pkgs)>0) install.packages(missing_pkgs)
```


##  **Rstudio** 

* Faça uma pasta no seu computador onde você deseja manter os arquivos para usar no **Rstudio**.
* Defina o diretório de trabalho nesta pasta:
`Session -> Set Working Directory -> Choose Directory`
(atalho: Ctrl+Shift+H).
* Torne a alteração permanente definindo o diretório padrão em:
`Tools -> Global Options -> Choose Directory`.



## **R** básico

* Cálculos simples:
```{r}
4.6 * (2 + 3)^4 
```
* Defina um objeto (escalar) e o imprima:
```{r}
a <- 4 
a
```
* Defina um objeto (vetor) e o imprima:
```{r}
b <- c(2, 5, 7)
b
```
* Defina uma sequência de números e a imprima:
```{r}
s <- 1:4
s
```
* Nota: Um comando mais flexível para sequências:
```{r}
s <- seq(1, 4, by = 1)
```

* **R** faz cálculos elemento a elemento:
```{r}
a * b
a + b
b ^ 2
```
* Soma e produto de elementos:
```{r}
sum(b)
prod(b)
```



## Extensões do **R**

* O **R** não precisa ser usado apenas como calculadora ou para atribuição de objetos simples. A sua funcionalidade pode ser estendida atráves de bibliotecas ou pacotes (muito similar a utilização de Plug-ins nos navegadores ou baixar aplicativos no google play). Alguns já vem instalados (automaticamente, by default) no **R** e você precisa apenas carregá-los (como fazemos depois que baixamos um aplicativo no celular e queremos usá-lo, por exemplo).
* Para instalar um novo pacote no  **Rstudio**  você pode usar o menu:
`Tools -> Install Packages`
* Você precisa saber o nome do pacote que deseja instalar. Você também pode fazê-lo através do comando install.packages como abaixo:
```{r eval=FALSE}
install.packages("mosaic")
```
* Uma vez que o pacote esteja instalado, você pode carregá-lo através do comando `library` (ou `require`):
```{r results="hide", message=FALSE}
library(mosaic)
```
* Isto carrega o pacote `mosaic` que possuí muitas funções convenientes para este curso (voltaremos a isso mais tarde). Ele também imprime muitas informações sobre as funções que foram alteradas pelo pacote `mosaic`, mas você pode ignorar isto com segurança.



## Ajuda do **R**

* Você pode receber ajuda (help) via `?<command>`:
```{r eval=FALSE}
?sum
```
<!-- * Use `tab` to make  **Rstudio**  guess what you have started typing. -->
* Procurando por ajuda:
```{r eval=FALSE}
help.search("plot")
```

* Você pode encontrar um cheat sheet com funções do **R** que usaremos neste curso 
[aqui](https://drive.google.com/open?id=1678x0r9WNYQJlQPlovgIbwgp1hN5dt5c). Caso o arquivo não apareça, clique com o botão direito em cima do link e escolha `Open link in a new tab`.
* Você pode salvar os comandos que você porventura tenha digitado em um arquivo para uso posterior:
      + Selecione o guia History no painel superior direito no  **Rstudio** .
      + Marque os comandos que você deseja salvar.
      + Pressione o botão `To Source`.
* Pratique as suas habilidades básicas em: 
<http://tryr.codeschool.com>






