---
title: "Estimação"
author: "Fernando B. Sabino da Silva"
output:
  pdf_document:
    fig_caption: no
    highlight: tango
    number_section: yes
    toc: yes
  beamer_presentation:
    highlight: tango
  html_document:
    df_print: paged
    toc: yes
  slidy_presentation:
    css: https://asta.math.aau.dk/course/asta/2018-1/?file=lecture_style.css
    fig_caption: no
    highlight: tango
    theme: cerulean
---

```{r, include = FALSE}
## Remember to add all packages used in the code below!
missing_pkgs <- setdiff(c("mosaic"), rownames(installed.packages()))
if(length(missing_pkgs)>0) install.packages(missing_pkgs)
```

# Estimação por ponto e por intervalo

## Estimação por ponto e por intervalo

* Nós queremos investigar hipóteses sobre parâmetros (constantes populacionais). Exemplo: a média $\mu$ e o desvio-padrão $\sigma$.
    * Se $\mu$ for o tempo médio de espera em uma fila, então pode ser relevante estudar se o tempo médio excede, por exemplo, a 2 minutos.

* Com base em uma amostra, nós calculamos uma **estimativa pontual** que de maneira coloquial é o nosso melhor "chute" para o valor do parâmetro.

    * Por exemplo, nós usamos  $\bar{y}$ como uma estimativa para $\mu$ e $s$ como uma estimativa para $\sigma$.
* Em geral, nós estamos também interessados em calcular uma **estimativa por intervalo** (também chamada de **intervalo de confiança**). Este intervalo é construído em torno da estimativa por ponto.
* A estimativa do parâmetro (e o intervalo de confiança) pode ser utilizado para investigar a hipótese. 


## Estimadores por ponto: Viés

* Se queremos estimar a média da população $\mu$, nós temos várias possibilidades (a princípio). Exemplos:
    * a média amostral $\bar{y}$
    * a média amostral $y_T$ dos quartis superior ($Q_{3}$) e inferior ($Q_{1}$).
* Vantagem de  $y_T$: Pouca influência de outliers (observações com valor muito alto/baixo), i.e. não teremos praticamente nenhum efeito se houver alguns erros no banco de dados.
* Desvantagem de $y_T$: Se a distribuição da população for assimétrica, então $y_T$ será um estimador **viesado**, o que significa que no longo prazo este estimador sistematicamente será acima ou abaixo do verdadeiro valor de $\mu$.
* Geralmente, nós preferimos que um estimador seja **não viesado**, isto é, que a sua distriuição seja centrada em volta do verdadeiro valor do parâmetro.
* Relembre que para uma população com média $\mu$, a média amostral   $\bar{y}$ também tem média $\mu$, i.e., $\bar{y}$ é um estimador não viesado da média populacional $\mu$.  


## Estimadores por ponto: Eficiência

* Nós já sabemos (mostramos em aula - verifique se você sabe **provar** isto) que o erro padrão de $\bar{y}$ é $\frac{\sigma}{\sqrt{n}}$,  i.e. o erro padrão converge para zero quando o tamanho da amostra aumenta (você saberia explicar a intuição disto?).
* É difícil expressar o erro padrão de $y_T$, mas é possível provar que ele será maior do que o erro padrão de $\bar{y}$. Este é um bom motivo para que, usualmente, $\bar{y}$ seja um estimador preferível.
* Em geral, nós preferimos que um estimador seja **eficiente**. De maneira coloquial, isto significa que o erro padrão converge para zero quando o tamanho da amostra aumenta. O estimador **mais eficiente** será aquele que converge para zero a uma velocidade maior. No nosso exemplo, para a maioria das populações, $y_T$ é ineficiente.



## Notação
* O símbolo $\hat{\ }$ acima de um parâmetro é frequentemente utilizado para denotar uma estimativa (pontual) de um parâmetro. Exemplos:
    * estimativa da média populacional:\ $\hat{\mu}=\bar{y}$
    * estimativa do desvio padrão:\ $\hat{\sigma}=s$
* Quando observamos uma variável binária ($0/1$), o que, por exemplo, é utilizada para denotar sim/não ou masculino/feminino, então nós usamos a notação $$p=P(Y=1)$$ para a proporção da população com a característica $Y=1$.
* A estimativa $\hat{p}=(y_1+y_2+\ldots+y_n)/n$ é a frequência relativa amostral de $Y=1$.


## Intervalo de Confiança

* A definição geral de um intervalo de confiança para um parâmetro populacional é a seguinte:
    * Um **intervalo de confiança** para um parâmetro é um intervalo construído com base na amostra, isto é, ele é aleatório (depende da amostra em particular). Esperamos que este intervalo contenha o verdadeiro valor do parâmetro (que não é aleatório, é uma constante populacional).
    * A "probabilidade" de que esta construção produza um intervalo que inclua o verdadeiro valor do parâmetro é chamada de **nível de confiança** (ou de cobertura). Tipicamente, o nível de confiança escolhido é de $95\%$. 
    * (1-nível de confiança) é chamado de 
      **nível de significância** (neste exemplo, $1-0.95=0.05$,\ i.e.\ $5\%$).
* Frequentemente, o intervalo é construído como um intervalo simétrico em torno de uma estimativa por ponto:
    * **estimativa por ponto $\pm$margem de erro**
    * Regra de bolso: Com uma margem de erro de aproximadamente 1.96 vezes o erro padrão você obtém um intervalo de confiança de aproximadamente $95\%$.
    * i.e: **estimativa por ponto** $\pm$ **1.96 x erro padrão** tem nível de confiança de aproximadamente $95\%$.


## Intervalo de Confiança para a Proporção

* Considere uma população com uma distribuição onde a probabilidade de ter uma determinada característica seja $p$ e a probabilidade de não ter seja $1-p$.
* Quando as categorias $não/sim$ são denotadas por $0/1$, i.e. $y$ é $0$
  ou $1$, a distribuição de $y$ tem um desvio padrão de : 
  $$
  \quad \sigma=\sqrt{p(1-p)}.
  $$
  Isto é, o desvio padrão não é um parâmetro "livre" para uma variável $0/1$, pois o seu valor está diretamente ligado a probabilidade $p$.
* Com uma amostra de tamanho $n$ o erro padrão de $\hat{p}$ será (dado que $\hat{p} = \frac{\sum_{i=1}^n y_i}{n}$): 
  $$
  \quad \sigma_{\hat{p}}=
  \frac{\sigma}{\sqrt{n}} =\sqrt{\frac{p(1-p)}{n}}.
  $$
* Nós não sabemos o valor de $p$, mas se inserirmos a estimativa iremos obter o **erro padrão estimado** de $\hat{p}$:
  $$
  ep=\sqrt{\frac{\hat{p}(1-\hat{p})}{n}}.
  $$
* A regra de bolso nos diz que o intervalo
  $$\hat{p}\pm 1.96\sqrt{\frac{\hat{p}(1-\hat{p})}{n}}$$
  tem nível de confiança de aproximadamente $95\%$. i.e., antes que os dados sejam conhecidos, o intervalo aleatório dado pela fórmula acima tem aproximadamente 95% de "probabilidade" de conter o verdadeiro valor de $p$.

----

### Exemplo: Estimativa por ponto e por intervalo para a proporção

* Vamos dar uma olhada em dados de uma pesquisa nacional conduzida no Chile entre Abril e Maio de 1988. Informações sobre os dados podem ser encontradas [aqui](https://www.rdocumentation.org/packages/car/versions/2.1-6/topics/Chile).
```{r}
Chile <- read.delim("C:/Users/fsabino/Desktop/Codes/papers/Introductory_Stat_II/notebook/Chile.txt")
```
* Concentremo-nos na variável `sex`,\ i.e. a distribuição de gênero na amostra.
```{r message=FALSE}
library(mosaic)
tally( ~ sex, data = Chile)
tally( ~ sex, data = Chile, format = "prop")
```
* Proporção da população (desconhecida) de mulheres (F),\ $p$.
* Estimativa de $p$: $\quad \hat{p} = \frac{1379}{1379+1321} = 0.5107$
* Regra de bolso : $\quad \hat{p} \pm 1.96 \times ep = 0.5107 \pm 2  \sqrt{\frac{0.5107(1-0.5107)}{1379 + 1321}} = (0.4919, 0.5296)$ é um intervalo de confiança aproximado de 95% para $p$.  

----

### Exemple: Intervalos de confiança para a proporção no  **R**
* **R** automaticamente calcula o intervalo de confiança para a proporção de pessoas do sexo feminino quando nós fazemos um teste de hipóteses (voltaremos a isso mais adiante):
```{r}
prop.test( ~ sex, data = Chile, correct = FALSE)
```
* O argumento `correct = FALSE` é necessário para pedir ao  **R** para fazer uma aproximação para a distribuição normal como feito nestas notas. Quando
`correct = TRUE` (o default) uma correção matemática que você não aprendeu se aplica e os resultados serão ligeiramente diferentes.

----

## Intervalos de confiança aproximados para a proporção

* Com base no teorema central do limite (CLT), nós temos :
  $$\hat{p}\approx N \left (p,{\frac{p(1-p)}{n}} \right)$$
  **ep** $n\hat{p}$ e $n(1-\hat{p})$ são grandes o suficiente para que a aproximação seja válida (maiores do que $15$, por exemplo).
* Para construir um intervalo de confiança com nível de confiança (aproximado) $1-\alpha$:
    1) Encontre o valor crítico $z_{crit}$ para o qual a probabilidade na cauda superior da distribuição normal seja $\alpha/2$.  <!-- i.e. nós temos $z=1.96$ quando $\alpha=5\%$.-->
    2) Calcule $ep=\sqrt{\frac{\hat{p}(1-\hat{p})}{n}}$
    3) Então $\hat{p}\pm z_{crit}\times ep$ é um intervalo de confiança com nível de confiança $1-\alpha$.

----

### Exemplo: Dados do Chile
Para os dados do `Chile` calcule os intervalos de confiança 99% e 95% para a probabilidade de que uma pessoa seja do sexo feminino:

* Para um nível de confiança de $99\%$, temos $\alpha=1\%$ e
    1) $z_{crit}$=`qdist("norm", 1 - 0.01/2)`=2.576.
    2) Sabemos que $\hat{p}=0.5107$ e $n=2700$, então $ep = \sqrt{\frac{\hat{p}(1-\hat{p})}{n}} = 0.0096$.
    3) Assim, um intervalo de confiança de 99% é: $\hat{p}\pm z_{crit}\times ep=(0.4859, 0.5355)$.
* Para um nível de confiança de $95\%$, temos $\alpha=5\%$ e
    1) $z_{crit}$=`qdist("norm", 1 - 0.05/2)`=1.96.
    2) Novamente, $\hat{p}=0.5107$ and $n=2700$ e assim $ep=0.0096$.
    3) Deste modo, nós encontramos um intervalo de confiança de 95%: $\hat{p}\pm z_{crit}\times ep=(0.4918, 0.5295)$ (como resultado de `prop.test`).



## Intervalo de confiança para a média - amostra retirada de uma população com distribuição normal
* Quando é razoável supor que a distribuição da população é normal, nós temos o resultado **exato**
  $$
  \bar{y}\sim \texttt{N}\bigg(\mu,\frac{\sigma^{2}}{{n}}\bigg),
  $$
  i.e.\ $\bar{y}\pm z_{crit}\times \frac{\sigma}{\sqrt{n}}$ não é mais apenas um intervalo de confiança aproximado (como no caso da proporção - por que é aproximado neste caso?), mas sim um intervalo de confiança exato para a média populacional, $\mu$.
* Na prática, porém, **nós não conhecemos ** $\sigma$ e ao invés disso, nós somos obrigados a utilizar o desvio padrão da amostra $s$ para encontrar o **erro padrão estimado** $ep=\frac{s}{\sqrt{n}}.$
* Esta incerteza extra, no entanto, implica que um intervalo de confiança exato para a média populacional $\mu$ não pode ser construído usando o escore-$z$.
* Um intervalo exato ainda pode ser construído usando o chamado **escore-$t$**, que além do nível de confiança depende dos **graus de liberdade** (degrees of freedom = df), que neste caso são $df = n-1$. Isto é, o intervalo de confiança toma agora a forma
  $$
  \bar{y}\pm t_{crit}\times ep.
  $$
* Nota: É importante aprender as relações entre as distribuições normal, t de Student, qui-quadrado e F. Veja mais detalhes em Costa Neto (Estatística) e Casella and Berger (Statistical Inference, traduzido para português). Mais detalhes serão vistos em sala de aula.


## A distribuição $t$ e o escore $t$
 * O cálculo do escore $t$ é baseado na **distribuição $t$**, que é semelhante a distribuição normal padrão $z$:
    * ela é simétrica em torno de zero e é uma função em forma de "sino", mas
    * como vimos tem caudas mais "pesadas" e portanto
    * um desvio padrão maior do que  o desvio padrão da distribuição normal padrão.
    * Note que o desvio padrão da distribuição $t$ decaí em função de seus  **graus de liberdade** (que denotamos por $df$).
    * e quando $df$ cresce a distribuição $t$ se aproxima da distribuição normal padrão.

A expressão da função densidade não será indicada aqui (pode ser encontrada nos livros sugeridos ou no google). Ao invés disso, a distribução $t$ é representada abaixo para $df =1,2,10$ e $\infty$.

```{r echo=FALSE, fig.keep="last", fig.width=12}
cols <- c("black", "gray40", "gray60", "gray80")
figkey <- list(lines = list(col=rev(cols), lwd = 3),
               space = "right",
               text = list(c("t(df=1)", "t(df=2)", "t(df=10)", expression(paste("t(df=", infinity,")=N(0,1)")))))
plotDist("norm", mean = 0, sd = 1, key = figkey, col = cols[1], xlim = c(-5, 5), lwd = 3)
plotDist("t", df = 10, add = TRUE, col = cols[2], lwd = 3)
plotDist("t", df = 2, add = TRUE, col = cols[3], lwd = 3)
plotDist("t", df = 1, add = TRUE, col = cols[4], lwd = 3)
```

----

### Cálculo do escore $t$ no **R**

```{r}
qdist("t", p = 1 - 0.025, df = 4)
```
* Um escore $t$ é o quantil (i.e. o valor no eixo x) para o qual temos uma dada probabilidade na **cauda direita**.
* Para obter, por exemplo, um escore $t$ correspondente a uma probabilidade na cauda direita de 2.5 % nós temos que procurar o quantil 97.5 % usando `qdist` with `p = 1 - 0.025`, pois `qdist` olha a área para o **lado esquerdo**.
* Os graus de liberdade são determinados pelo tamanho da amostra. No exemplo anterior usamos df = 4 para ilustração.
* Como um escore $t$ para uma probabilidade na cauda direita de 2.5 % é 2.776 e a distribuição $t$ é simétrica em torno do 0, nós temos que uma observação tem probabilidade de 1 - 2 $\cdot$ 0.025 = 95 % de estar entre -2.776 and 2.776 para uma distribuição $t$ com 4 graus de liberdade.


## Exemplo: Intervalo de Confiança para a média
* Em estatística I usamos o conjunto de dados de `Ericksen`. Queremos agora construir um intervalo de confiança de $95\%$ para a média da população mean $\mu$ da variável `crime`.
```{r}
Ericksen <- read.delim("C:/Users/fsabino/Desktop/Codes/papers/Introductory_Stat_I/notebook/datasets_Ericksen.txt")
stats <- favstats( ~ crime, data = Ericksen)
stats
qdist("t", 1 - 0.025, df = 66 - 1, plot = FALSE)
```
* i.e., nós temos
    * $\bar{y} = `r round(stats$mean, 3)`$
    * $s = `r round(stats$sd, 3)`$
    * $n = `r stats$n`$
    * $df = n-1 = `r stats$n-1`$
    * $t_{crit} = `r round(qt( 1 - 0.025, df = 66 - 1), 3)`$.
* O intervalo de confiança é $\bar{y}\pm t_{crit}\frac{s}{\sqrt{n}} =
        (`r round( confint( t.test( ~ crime, data = Ericksen))$lower, 2)` ,
        `r round( confint( t.test( ~ crime, data = Ericksen))$upper, 2)`)$
* Todos estes cálculos podem ser feitos automaticamente no **R**:
```{r}
t.test( ~ crime, data = Ericksen, conf.level = 0.95)
```


## Exemplo: Fazendo vários intervalos de confiança no **R**

* Vamos olhar o conjunto de dados `chickwts` que já vem integrado no **R**.
* `?chickwts` produz uma página com a seguinte informação

  > Um experimento foi conduzido para medir e comparar a eficácia de vários suplementos alimentares sobre a taxa de crescimento de galinhas
  > Os filhotes recém-nascidos foram alocados aleatoriamente em seis grupos, e cada grupo recebeu um suplemento alimeantar diferente. Seus pesos em gramas após seis semanas são dados juntamente com os tipos de alimentação.

* `chickwts` é um data frame com 71 observações e 2 variáveis:
    * `weight`:\ é uma variável numérica que representa o peso do filhote.
    * `feed`:\ um fator (variável qualitativa/categórica) que representa o tipo de alimentação.
* Calcule um intervalo de confiança para o peso médio de cada alimentação separadamente;
o intervalo de confiança é de inferior(`lower`) para superior (`upper`) dado por média $\pm$ escore t * erro padrão (`mean`$\pm$`tscore * ep`):
```{r}
cwei <- favstats( weight ~ feed, data = chickwts)
ep <- cwei$sd / sqrt(cwei$n) # Erros padrão
tscore <- qdist("t", p = .975, df = cwei$n - 1, plot = FALSE) # Escores t para uma probabilidade de cada à direita de 2.5%
cwei$lower <- cwei$mean - tscore * ep
cwei$upper <- cwei$mean + tscore * ep
cwei[, c("feed", "mean", "lower", "upper")]
```
* Nós podemos traçar os intervalos de confinaça como segmentos de linhas horizontais usando a função  `gf_errorbarh`:
```{r message=FALSE}
gf_errorbarh(feed ~ mean + lower + upper, data = cwei) %>% 
  gf_point(feed ~ mean)
```

# Determinando o tamanho da amostra

## Tamanho da amostra para a proporção

* O intervalo de confiança é da forma estimativa por ponto $\pm$ margem de erro estimada.
* Quando nós estimamos uma proporção, a margem de erro é
    $$
    e=z_{crit}\sqrt{\frac{p(1-p)}{n}},
    $$
   onde o escore $z$ crítico, $z_{crit}$, é determinado pelo nível de confiança especificado.
* Imagine que nós queremos planejar um experimento, onde **desejamos obter uma certa margem de erro $e$** (e portanto uma largura específica do intervalo de confiança associado).
* Se nós resolvermos a equação acima, é possível notar:
    * Se $n=p(1-p)(\frac{z_{crit}}{e})^2$, nós obtemos uma estimativa de $p$ com margem de erro $e$.
* Se não tivermos um bom palpite para o valor de $p$, nós podemos usar o valor do "pior" caso, isto é, $p=50\%$ ($1/4$ é o maior valor possível que pode assumir a função $p(1-p)$). O tamanho amostral correspondente $n=(\frac{z_{crit}}{2e})^2$ garante que nós iremos obter uma estimativa com uma margem de erro que é no *máximo* $e$.

----

### Exemplo
* Vamos escolher $z_{crit}=1.96$, i.e\ o nível de confiança é de 95\%.
* Qual o número de eleitores que devemos entrevistar para obter uma margem de erro igual a $1\%$?
* O pior caso é $p=0.5$, o que nos leva a:
  $$
  n=p(1-p)\left(\frac{z_{crit}}{e}\right)^2=\frac{1}{4}\left(\frac{1.96}{0.01}\right)^2 = 9604.
  $$
* Se nós estivermos interessados na proporção de votos para o candidato de um partido cujo um bom palpite é de no máximo $p=0.23$, teríamos
  $$
  n=p(1-p)\left(\frac{z_{crit}}{e}\right)^2=0.23(1-0.23)\left(\frac{1.96}{0.01}\right)^2 = 6804.
  $$
* Se nós estivermos interessados na proporção de votos para o candidato de um partido cujo um bom palpite é de no máximo $p=0.05$, 
  teríamos
  $$ 
  n=p(1-p)\left(\frac{z_{crit}}{e}\right)^2 = 0.05(1-0.05)\left(\frac{1.96}{0.01}\right)^2 = 1825.
  $$



## Tamanho da amostra para a média
* O intervalo de confiança é da forma estimativa por ponto $\pm$ margem de erro estimada.
* Quando estimamos uma média com desvio-padrão conhecido a margem de erro é
  $$
  e=z_{crit}\frac{\sigma}{\sqrt{n}},
  $$
  onde um escore $z$ crítico, $z_{crit}$, é determinado pelo nível especificado de confiança.
  * Imagine que nós queremos planejar um experimento, onde **desejamos obter uma certa margem de erro $e$**.
* Se nós resolvermos a equação acima, é possível notar:
    * Se $n=(\frac{z_{crit}\sigma}{e})^2$, nós obtemos uma estimativa com margem de erro $e$.
* Problema: Nós usualmente não sabemos $\sigma$. Possíveis soluções:
    * Com base em estudos similares realizados anteriormente, nós fazemos um palpite "educado" sobre o valor de $\sigma$.
    * Baseado em um estudo piloto estimamos o valor de $\sigma$.
    
# Exercícios e Leituras Recomendadadas

$1$. Qual deve ser o valor do desvio padrão para que uma distribuição normal com média 9 cubra o intervalo 0-18 com probabilidade de 99.73%? Experimente com diferentes valores de $n$.

$2$. Leia a seção 3.4 de Costa Neto (doravante CN) e verifique o que foi dado em aula sobre o assunto.

$3$. Leia as seções 4.4 e 4.5 de CN e refaça os exemplos (tem solução).

$4$. Faça os exercícios 1, 3, 5, 7, 14, 16, 17, 18 e 21 da seção 4.6 (Exercícios propostos) de CN.


# Apêndice

* Instale o pacote TeachingDemos: install.packages("TeachingDemos"). Após a instalação carregue o pacote para poder usá-lo: library(TeachingDemos).
* Use a função ci.examp() para visualizar 50 intervalos de confiança. Você pode visualizar os argumentos usados (by default) na função pedindo ajuda: ?ci.examp
* Tente alterar alguns dos argumentos da função e utilize method = "t". Experimente, por exemplo, gerar 40 amostras aleatórias (reps = 40) e "depois peça os gráficos correspondentes com "plote" os correspondentes 40 intervalos de confiança usando um nível de confiança de 90% (conf.level = 0.90).
* Convença-se de que esperamos que 4 destes intervalos de confiança não contenham a verdadeira média populacional. Como isso se encaixa com o que você está vendo?

* Visualize melhor usando o seguinte aplicativo: http://shiny.calvin.edu/rpruim/CIs/

* Experimente também a função clt.examp(). Visualize os argumentos pedindo ajuda: ?clt.examp

* Use a função windows() para abrir um dispositivo gráfico.
      + clt.examp()
      + clt.examp(5)
      + clt.examp(30)
      + clt.examp(50)